【裁判字號】    97,上易,2407
【裁判日期】    971126
【裁判案由】    詐欺
【裁判全文】
臺灣高等法院刑事判決                97年度上易字第2407號
上  訴  人
即  被  告  甲○○
輔  佐  人  丙○○
上列上訴人因詐欺案件，不服臺灣臺北地方法院97年度易字第14
68號，中華民國97年8月21日第一審判決（起訴案號：臺灣臺北
地方法院檢察署97年度偵字第8177號），提起上訴，本院判決如
下：
    主  文
原判決撤銷。
甲○○無罪。
    理  由
一、公訴意旨略以：甲○○明知其所有，在土地銀行信義分行開
    立之帳號：0000000000000000號金融帳戶，係金融機構供其
    個人金融存提款項使用，並可預見提供該些帳戶予他人使用
    ，將可能幫助他人遂行財產犯罪，詎仍不違其本意，而基於
    幫助之犯意，於民國96年12月下旬，在不詳地點將該金融帳
    戶之提款卡、密碼等，以不詳代價販售給姓名年籍不詳之人
    所屬之詐騙集團。嗣該詐騙集團之成員即意圖為自己不法所
    有，於96年12月30日19時許，以電話向乙○○佯稱為富邦
    momo購物台承辦人員，因乙○○之前購物付款時錯誤設定為
    分期付款，爾後會每期扣款，必須至自動提款機變更設定，
    以資修正云云，使乙○○陷於錯誤，於同日20時10分許，依
    該詐騙集團成員之指示至郵局自動提存款機，匯款新臺幣（
    下同）29,983元至甲○○前揭帳戶。嗣經乙○○查知有異後
    ，始知受騙。因認被告所為，係犯刑法刑法第30條第1項、
    第339條第1項之幫助詐欺取財罪嫌。
二、按事實之認定，應憑證據，認定不利被告之事實，更須依積
    極證據；犯罪事實應依證據認定之，無證據不得認定犯罪事
    實，又不能證明被告犯罪或其行為不罰者，應諭知無罪之判
    決，此刑事訴訟法第一百五十四條、第三百零一條第一項分
    別定有明文；又按事實之認定，應憑證據，如未能發現相當
    之證據，或證據不足以證明，自不能以推測或擬制之方法，
    以為裁判之基礎，最高法院著有四十年台上字第八六號判例
    可循；而認定不利於被告之事實，須依積極證據，苟積極證
    據不足為不利於被告事實之認定時，即應為有利於被告之認
    定，更不必有何有利之證據，凡此最高法院五十二年台上第
    一三○○號、三十年上字第八一六號亦著有判例足參；而所
    謂「積極證據」根據最高法院七十六年台上字第四九八六號
    判例意旨，係指據為訴訟上證明之全盤證據資料，在客觀上
    「已達於通常一般之人均不致於有所懷疑」而得確信其為真
    實之程度者，始得據為有罪之認定，倘其證明尚若未達到此
    一程度，而有合理懷疑之存在時」，根據「無罪推定」及「
    罪疑唯輕」之證據法則，即不得據為不利被告之認定。
三、公訴意旨認被告涉有幫助詐欺犯行，無非以被告之供述、被
    害人乙○○指訴，及被告在土地銀行開戶資料、自動櫃員機
    交易匯款明細表為論據。訊據被告甲○○矢口否認有何幫助
    詐欺取財或提供帳戶予他人使用之犯行，辯稱：上開金融帳
    戶原係伊在法商銀行擔任代理商時之薪資轉帳帳戶，伊將密
    碼貼在存摺上，並將金融卡及存摺放在一起，很久沒有使用
    ，直到九十六年十二月三十日，伊攜帶該金融帳戶資料從臺
    北市○○路住處搭乘計程車前往臺北火車站欲改搭國光號前
    往臺中途中，曾經將上開金融帳戶之存摺拿出來觀看，可能
    因此遺失在路上，並非故意交付他人使用等語。
四、經查：
(一)、被害人乙○○之證詞及被告在土地銀行開戶資料、自動櫃員
    機交易匯款明細表等，僅能證明被告系爭帳戶遭他人作為詐
    騙之工具，並無任何積極證據證明，被告知悉他人有意詐騙
    被害人，仍提供系爭帳戶予以協助。
(二)、原審法院雖以金融帳戶密碼為個人防止帳戶遭人使用之重要
    防線，一般社會通常智識程度之人，應會將密碼與金融卡或
    存摺分別保管，以防止他人盜用，被告辯稱將密碼書寫在紙
    條上黏貼於存摺，並將金融卡及存摺放在一起云云，顯與常
    情不符，又被告為成年人，具有相當之智識程度與生活經驗
    ，對於將銀行帳戶之存摺、金融卡及密碼交付予真實姓名年
    籍不詳之成年人及其同夥使用，將作為詐騙使用等情，應為
    明知。惟查被告長期患有精神分裂症為中度智障之人，有殘
    障手冊及台北市立療養院病歷在卷足憑，故難期待其以上揭
    常情為之，況查刑事訴訟法第一百六十一條已於九十一年二
    月八日修正公布，修正後同條第一項規定：檢察官就被告犯
    罪事實，應負舉證責任，並指出證明之方法。因此檢察官對
    於起訴之犯罪事實，應負提出證據及說服之實質舉證責任。
    倘其所提出之證據，不足為被告有罪之積極證明，或其闡明
    之證明方法，無從說服法官以形成被告有罪之心證時，縱使
    被告否認犯罪事實所持之辯解不能成立，亦不能以推測或擬
    制之方法以為裁判之基礎，亦即，被告並無自證無罪之義務
    ，應基於無罪推定之原則為有利被告之認定，更不必有何有
    利之證據，此有最高法院九十一年度台上字第五五九七號、
    九十二年度台上字第一二八號、第七一一號判決、卅年上字
    第八一六號判例一致意旨可資參照。
五、綜上各情相互參酌，被告所辯存摺等資料遺失遭詐欺集團冒
    用等情，堪予採信。公訴人就起訴被告犯罪事實，應負提出
    證據及說服之實質舉證責任，本案公訴人所提出之證據，尚
    不足為被告有罪之積極證明，其闡明之證明方法，亦無從說
    服法官以形成被告有罪之心證。原審就此疏未詳查，遽以推
    測之詞認被告有前揭幫助犯行，並加以論罪科刑，容有未洽
    ，被告上訴意旨據此指摘原判決採證不當，否認其有犯罪，
    為有理由，自應由本院將原判決撤銷、改諭知被告無罪之判
    決。
六、被告經合法傳喚無正當理由不到庭，爰不待其陳述逕行判決
    。
據上論斷，應依刑事訴訟法第369條第1項前段、第364條、第371
條、第301條第1項判決如主文。
本案經檢察官郭弘佑到庭執行職務。
中    華    民    國    97    年    11    月    26    日
                  刑事第二庭審判長法  官  洪光燦
                                  法  官  李麗玲
                                  法  官  宋明蒼
以上正本證明與原本無異。
不得上訴。
                                  書記官  駱麗君
中    華    民    國    97    年    11    月    26    日


司法院資訊處製作；財團法人民間司法改革基金會備份。
